最高法院刑事判決　　　　　　　　　　　　　　　九十三年度台上字第六四八二號
　　上訴人　甲○○
　　被　告　丙○○
　　　　　　乙○○
右上訴人因自訴被告等毀損案件，不服台灣高等法院中華民國九十年十月三十日第二
審判決（九十年度上訴字第三○三二號，自訴案號：台灣台北地方法院九十年度自字
第二五九號），提起上訴，本院判決如左：
    主  文
原判決撤銷，發回台灣高等法院。
    理  由
本件原判決以上訴人即自訴人甲○○自訴意旨略稱，坐落台北市○○區○○段三小段
六二地號建地（面積一八五平方公尺）及其上（上訴人之父張水龍出資興建）未經保
存登記之建物二棟（即門牌台北市○○路○段一三四號、同段一三二號），均係上訴
人繼承自父親張水龍。於台灣光復後，自訴人除將上開土地持分四分之一過戶與張鳳
（自訴人祖父之養女），並將木柵路三段一三二號房屋（下稱一三二號房屋）分出一
部分與張鳳使用居住。張鳳死亡後，土地之持分由其女張碧玉、林月雲繼承，另一三
二號房屋部分則由張碧玉管理出租使用。嗣張碧玉死亡後，其土地持分及一三二號房
屋之部分由其養子陳送來繼承及作理髮廳、儲藏室使用；林月雲對於房屋部分並無任
何管理使用之權。嗣陳送來因債務問題遭中國國際商業銀行於民國八十七年十二月一
日就上開持分土地及房屋使用部分（地面層面積二四．五一平方公尺、騎樓面積五．
一七平方公尺，權利二分之一）聲請台灣台北地方法院予以查封、拍賣（八十七年度
民執字第一五九八五號），並於八十八年十二月八日拍定由被告丙○○取得權利。然
上開一三二號房屋除前開拍賣部分外，另有刻印社及其後之臥室、廚房、廁所均屬上
訴人所有，丙○○於向林月雲購買上開地號土地持分八分之一後，竟與其配偶即被告
乙○○基於共同毀損之故意，由乙○○僱工強行將上訴人所有之臥室、廚房、廁所等
建物之屋頂、隔間牆及外牆拆除，致令不堪用（拆除面積達三十四平方公尺）。被告
等僱工拆除上開建物時，上訴人曾出面異議制止無效，被告等又基於共同竊佔上訴人
共有土地之故意，於原地僱工搭建新建物，將上訴人共有之土地強佔為自己所有、使
用。因認被告等共同涉犯刑法第三百五十三條第一項毀損他人建築物致令不堪用、第
三百二十條第二項竊佔罪嫌等情。惟經審理結果，認為不能證明被告等犯罪，乃維持
第一審諭知被告等無罪之判決，駁回上訴人在第二審之上訴。固非無見。
惟查：(一)、無罪之判決書，依刑事訴訟法第三百零八條之規定，應記載其理由；故對
於被告被訴之事實，及其不利之證據資料，如何不足以證明被告犯罪，自應逐一明確
詳述其理由，不得僅以抽象、空泛或游移不定之詞為其論據，否則即有判決理由不備
之違法。本件原判決係以上訴人未能提出確切可信之證明文件證明系爭房屋屬其所有
，被告丙○○因信賴證人林月雲所稱房屋屬其所有，向其承購後加以修繕，作為有利
被告等之判斷基礎。然依卷內資料，原一三二號房屋係未經保存登記之房屋，上訴人
當然無法提出地政機關所為所有權第一次登記資料以證明權利歸屬，惟未經保存登記
之房屋由出資興建之人取得所有權，如有房屋稅籍登記，非不可稅捐機關調取納稅義
務人之資料，並參酌土地所有權人之登記資料，加以調查判斷。本件上訴人提出房屋
稅繳款書三紙及土地所有權狀影本、土地登記簿謄本（見第一審卷第四、五、七頁）
，並主張一三二號房屋係依繼承取得。依土地登記資料，上訴人取得六二地號土地之
時間早在民國三十六年間，而證人藍張麗嬌於原審證述一三二號房屋係上訴人與伊之
父張水龍於民國二十八年出資興建（見第一審卷第七十二頁），證人林月雲亦於第一
審證述一三二號房屋屬於其祖父所有（同為上訴人之祖父），其母張鳳原為張水龍之
元配，因張水龍有婚外情，經過訴訟，其母因此擁有房屋（應含六二地號土地）的四
分之一（見第一審卷第五十一頁第一、二、三行），則一三二號房屋興建時間似在甚
早，不單純係八十三年年底以前之舊違章建築。上訴人主張一三二號房屋其係基於繼
承而取得所有權，似非完全無稽。原判決就上訴人所提出之上開證據恝置不論，任意
摒棄林月雲、藍張麗嬌之證言不予採納，又未說明何以不採之理由，自難謂無調查未
盡與判決理由不備之違法。(二)、不論有罪或無罪之判決，其所記載之理由，前後必須
互相適合，且對同一證據資料所為價值之判斷，先後亦須相一致，否則即屬判決理由
矛盾之違法。依卷內資料，被告丙○○與林月雲訂立之買賣契約書，其購買之標的物
係六二地號土地權利範圍八分之一及其上建物，並未標明門牌號碼（見第一審卷第四
十三頁），林月雲亦無一三二號房屋之所有權狀，原判決以上訴人未提出證明文件證
明一三二號房屋屬其所有，卻對同無證明文件之林月雲出售上開房屋，且未標明標的
，而為歧異之丙○○基於信賴關係取得上開房屋除刻印社之外所有部分之權利，原判
決對同無所有權第一次登記之房屋所為價值之判斷相互齟齬，亦有判決理由矛盾之違
法。(三)、證據雖已調查而其內容尚未明瞭者，即與未經調查無異，如遽行判決，仍屬
應於審判期日調查之證據而未予調查。本件丙○○申請獨立新門牌（一三二之一號）
時（時間為八十九年一月十日），丙○○尚未與林月雲訂立買賣契約（買賣契約訂立
日期為八十九年一月十三日），當時丙○○僅因拍賣取得一三二號房屋中之理髮廳及
儲藏室之權利二分之一（地面層面積二四．五一平方公尺、騎樓面積五．一七平方公
尺，權利二分之一）（見原審卷第六十一頁），則除上開部分外其餘部分仍為一三二
號房屋，何以能因林月雲申請核課自用住宅稅率申請基地號勘查，得將非屬一三二之
一號房屋之部分而移歸一三二之一號門牌？又六二地號土地面積一八五平方公尺，林
月雲持分為八分之一，而林月雲出售地上物地面層所佔基地面積為三○．四○平方公
尺（見原審卷第十二頁），早已超過其土地之權利（二三．一二五平方公尺）；又林
月雲供證案外人陳送來與林月雲均基於繼承張鳳所取得房屋之權利，如為可採，則原
拍賣陳送來管理之理髮廳與儲藏室（合計二九．六八平方公尺）之二分之一權利，應
屬林月雲所有，則林月雲出售六二地號上建物之面積達四五．二四平方公尺，其與陳
送來部分合計佔用達六○．一三平方公尺；又依卷內台北市工務局建築管理處勘查紀
錄表，一三二號房屋（含騎樓）約為七九．五五平方公尺，相互對照，上訴人主張被
告等拆除原一三二號房屋之廚房浴室臥室毀損其所有之建築物，是否全不足採？而被
告等占用超過其土地應有部分是否不構成竊佔罪責，原審未進一步勘驗並函請地政機
關測量，逕為有利被告等之判斷，不惟不足以昭信服，同有調查未盡之可議。以上或
為上訴意旨所指摘，或為本院得依職權調查之事項，應認原判決有撤銷發回更審之原
因。本件竊佔罪雖屬刑事訴訟法第三百七十六條第二款所列，為不得上訴於第三審法
院之案件，但其相牽連之毀損建築物罪得上訴於第三審法院。依上開說明，亦應認為
得上訴於第三審法院，附此敘明。
據上論結，應依刑事訴訟法第三百九十七條、第四百零一條，判決如主文。
中　　　華　　　民　　　國　　九十三　　年　　 十二 　　月　　　九　　　日
                              最高法院刑事第八庭
                                  審判長法官  陳　炳　煌
                                        法官  陳　世　雄
                                        法官  韓　金　秀
                                        法官  徐　文　亮
                                        法官  劉　介　民
      右正本證明與原本無異
                                              書  記  官
中　　　華　　　民　　　國　　九十三　　年　　 十二 　　月　　　十　　　日
                                                                        Ｅ
